【裁判字號】    91,訴,159
【裁判日期】    920304
【裁判案由】    偽造文書等
【裁判全文】
臺灣雲林地方法院刑事判決                          九十一年度訴字第一五九號
    公  訴  人  臺灣雲林地方法院檢察署檢察官
    被      告  丙○    女五十.
    選任辯護人  許卓敏律師
                邱群傑律師
右列被告因偽造文書等案件，經檢察官提起公訴（九十一年度偵字第二七五號），本
院判決如左：
    主  文
丙○連續行使偽造私文書，足以生損害於他人，處有期徒刑捌月。
    事  實
一、丙○因經濟狀況不佳，即思以招集民間互助會之方式，籌錢還債。於民國九十年
    一月六日，丙○自任會首，招集一互助會，實際會員僅二十九會次，惟丙○未經
    丁○○（外號「美蘭」）、乙○○（外號「阿有」、「阿友」）之同意，即將其
    二人之外號（「美蘭」、「阿友」）寫入互助會員單內，而以其二人之名義加入
    該互助會，湊足三十一會次，連同丙○共計三十二會次。丙○與實際參與互助會
    之會員約定每會會款新台幣（下同）二萬元，採內標制，會期自九十年一月十六
    日起，至九十二年八月十六日止，開標日期為每月十六日，開標地點在雲林縣口
    湖鄉頂湖村一鄰頂湖二號丙○住處，於每月開標後五日內繳交會款。詎丙○基於
    意圖為自己不法所有之概括犯意，於九十年二月十六日即第二會次，在上述住處
    內，利用不知情之女兒「李曉青」偽造丁○○外號「美蘭」之簽名及標息五千一
    百元於標單上，並提出該偽造標單之私文書競標，主張該標單為真正，而行使偽
    造私文書，復向甲○○、己○等會員誑稱「美蘭」為最高標得標，致甲○○、己○等會員陷於錯誤，而於開標後五日內，交付會款各一萬四千九百元（0000
    0－0000）給丙○，丙○共詐得會款四十三萬二千一百元（１４９００×２
    ９）。於九十年三月十六日即第三會次，丙○又於上述住處，再次利用不知情之
    女兒「李曉青」偽造乙○○外號「阿友」之簽名及標息五千八百元於標單上，並
    提出該偽造標單之私文書競標，主張該標單為真正，而行使偽造私文書，再向甲○○、己○等會員詐稱「阿友」最高標得標，致甲○○、己○等會員陷於錯誤，
    而又於開標後五日內，交付會款各一萬四千二百元（00000－0000）給
    丙○，丙○又詐得會款四十一萬一千八百元（１４２００×２９），均足生損害
    丁○○、乙○○及各會員之權益。嗣於九十年五月份第五次開標前，丙○無力繳
    交會款而停會，會員始知受騙。總計丙○詐騙得手八十四萬三千九百元。
二、案經癸○○、壬○○、戊○○、甲○○、己○、辛○○、庚○○等人告訴臺灣雲
    林地方法院檢察署檢察官偵查起訴。
    理  由
一、被告丙○對其經濟狀況不佳，為償還債務而於上述時地自任會首招集互助會，及
    互助會約定內容，並於上述時地要其女兒「李曉青」書寫「美蘭」、「阿友」之
    簽名及上述標金於標單上競標，並於事後向會員收取會款供已償債等情坦白承認
    ，惟矢口否認有何犯行，辯稱：丁○○、乙○○於招集互助會時有答應參加，才
    會製作互助會員單給各會員，後來於開標時，他們才說沒錢不要參加，我才將該
    二會承接下來云云。經查：
(一)、被告籌組互助會及其約定內容，並各會員簽寫標單競標，事後由被告告知在場會
    員何人最高標得標，會員並於約定時間內繳交會款，及於第五會次開標前停標等
    事實，業據證人即告訴人戊○○、甲○○、己○、辛○○於本院審理時證述甚詳
    ，並有互助會員名單在卷可參。
(二)、證人丁○○於本院庭訊中證稱：（有無加入過被告招集的會？）沒有，（被告有
    無找你加入互助會？）沒有，（有無同意過被告將妳的名字寫在會單上面？）沒
    有，（是否曾經同意過被告名字可以寫在標單上面？）沒有，（被告是否曾經找
    妳入會，妳說不要？）沒有，（妳的綽號？）美蘭，（會單有無印象？是否看過
    ？）沒有印象，沒有看過，（名字為何被寫在上面？）我也不知道等語。又證稱
    ：我有參加被告起一萬元的會，但是在之前比這一件還要早，被告沒有向我招本
    會，也沒有給我會單等語。證人乙○○則證稱：被告是八十八年找我參加互助會
    ，我有說好，九十年沒有找過我，她只有找過我一次，九十年的時候沒有同意她
    加入互助會，也沒有將名字借給她用，亦未同意她在標單上寫我的名字，沒有看
    過偵查卷宗內的互助會員名單，也不知自己外號阿友為何寫在上面等語。又證稱
    ：頭先她有找我招會，我說好，隔沒幾天，我跟她說我不要跟，跟她說的時候，
    她的會還沒有招好，她也沒有告訴我這會讓給她，亦未說要借用我名字等語。由
    上可見，證人丁○○、乙○○沒有參與被告上述互助會的意思，亦未同意名字借
    給被告使用。又被告於知悉乙○○不參加其所招集之互助會後，其若真有承接該
    會之意，亦當以自己名義標會，惟其又向證人甲○○等人詐稱是「阿友」之人得
    標，而非稱是自己得標，顯然被告是有冒用他人名義得標之行為，甚為明顯。
(三)、本件被告招集互助會後，首會之會款依約定固由被告收取，惟被告旋於其後之第
    二會、第三會均以他人之名義得標，以資收取會款，於第四會由其他會員得標後
    ，被告旋於第五會開標前即宣佈停標，可見被告根本無資力繳交會款，其接連以
    他人名義得標並即宣佈停標之事實，更足彰顯其連續得標之行為，是在詐取會款
    ，其冒用他人名義得標之行為，乃係用以掩飾自己無法繳交多會會款之經濟狀況
    ，以遂其詐騙之犯行無疑。再者，被告冒用丁○○、乙○○名義詐騙會款，均足
    使其他會員誤認乙○○、丁○○是有參與本件互助會之危險，足生損害於丁○○
    、乙○○及其他會員之權益，亦可斷定。
二、本件事證明確，被告犯行堪以認定，自應依法論科。
三、按本件互助會之標單，係以白紙書寫「阿友」、「美蘭」之簽名及標息金額，為
    被告供明在卷，則依民間互助會之約定，此乃表示會員以多少利息標取會款之意
    思，為參與競標互助會會款之用意證明，故本件標單應屬刑法第二百二十條第一
    項之準私文書。則核被告所為，係犯刑法第二百十六條、第二百十條行使偽造私
    文書罪、第三百三十九條第一項詐欺取財罪。被告利用其不知情女兒偽造標單之
    私文書之行為，乃間接正犯。被告偽造署押之行為為偽造私文書之部分行為，偽
    造私文書之低度行為為行使偽造私文書之高度行為所吸收，均不另論罪。被告先
    後二次行使偽造私文書及詐欺之犯行，時間緊接，觸犯犯罪構成要件相同之罪名
    ，顯分係基於概括犯意而為，應依連續犯規定分別論以一罪，並均加重其刑。被
    告於各該會次詐騙數活會會員會款，係一行為觸犯數罪名，為想像競合犯，應從
    一重論以一詐欺取財罪。被告行使偽造私文書之目的係在詐騙會款，其所犯上述
    二罪間，有方法結果之牽連關係，為牽連犯，應從一重論以行使偽造私文書罪。
四、本院審酌被告犯後矢口否認犯行，且至今仍未與告訴人達成民事損害賠償之和解
    ，到庭之告訴人亦均表達不願意原諒被告之意思，可認被告沒有悔意，亦未體會
    到告訴人受損之苦，於本案被告於招集互助會後即連續冒標詐欺得逞，隔一會次
    旋又宣告停標，亦足認被告詐騙款項之際，是屬惡性不淺，惟念及被告前無犯罪
    紀錄，其因為債所逼，因而觸犯刑典之犯罪動機等一切情狀，量處如主文所示刑
    。至於偽造之標單，據被告供稱業已丟棄未留存，可認其上偽造之署押亦均已滅
    失，爰不另為沒收之諭知。
據上論斷，應依刑事訴訟法第二百九十九條第一項前段，刑法第五十六條、第二百十
六條、第二百十條、第三百三十九條第一項、第五十五條，罰金罰鍰提高標準條例第
一條前段，判決如主文。
中      華      民國      九十二      年      三      月    四    日
                                        臺灣雲林地方法院刑事第一庭
                                            法  官  侯廷昌
右正本證明與原本無異。
如不服本判決，應於判決送達後十日內向本院提出上訴狀( 應附繕本 )。
                                            書記官  蔡金保
中      華      民      國      九十二      年      三      月    四    日
附錄法條：
中華民國刑法第二百一十條
 (偽造變造私文書罪)
偽造、變造私文書，足以生損害於公眾或他人者，處五年以下有期徒刑。
中華民國刑法第二百一十六條
 (行使偽造變造或登載不實之文書罪)
行使第二百十條至第二百十五條之文書者，依偽造、變造文書或登載不實事項或使登
載不實事項之規定處斷。
中華民國刑法第三百三十九條
 (普通詐欺罪)
意圖為自己或第三人不法之所有，以詐術使人將本人或第三人之物交付者，處五年以
下有期徒刑、拘役或科或併科一千元以下罰金。
以前項方法得財產上不法之利益或使第三人得之者，亦同。
前二項之未遂犯罰之。


司法院資訊處製作；財團法人民間司法改革基金會備份。
